臺灣屏東地方法院民事判決　　　　　　　　　　　　　九十三年度訴字第五０二號
　　原　　　告　丙○○
　　訴訟代理人　蔡將葳律師
　　被　　　告　甲○○
　　訴訟代理人　薛西全律師
　　　　　　　　盧兆民律師
右當事人間請求土地所有權移轉登記事件，本院於民國九十四年一月二十六日言詞辯
論終結，判決如左：
    主    文
原告之訴駁回。
訴訟費用由原告負擔。
    事實及理由
一、原告主張：伊前此為在坐落屏東縣屏東市○○段三三二及三六０地號土地上興建
    房屋，考量土地面寬不足，擬向被告購買其所有坐落同段三三三地號土地之一部
    ，以合併作為建築基地使用，而於民國九十一年十一月二十五日與被告之代理人
    乙○○簽訂不動產買賣契約書，約定由被告將上開三三三地號土地西側分割出寬
    一公尺、面積約六．九八坪之土地（即嗣後於九十一年十二月十七日分割出之同
    段三三三—一地號面積二三平方公尺土地），以總價新台幣（下同）一百零五萬
    元出售與伊，伊則當場簽發票載發票日九十一年十二月二十五日、面額一百零五
    萬元之支票一紙交付乙○○收執。又依系爭不動產買賣契約之約定，伊固應於九
    十一年十二月二十五日付清價金而因故未給付，惟伊已於九十三年十月十二日（
    原告誤載為九十三年十二月十三日）以屏東郵局十五支局第六八九號存證信函，
    定期催告被告履行協同辦理土地所有權移轉登記之義務，並請其於交付相關登記
    文件及配合用印時，一併彙算扣除其應負擔之稅費，俾伊一次付清其餘價金，則
    自同年月十三日該存證信函送達被告時起，伊縱未給付價金，亦不負遲延之責。
    且被告依約應於九十一年十二月二十八日前移轉土地所有權予伊，被告迄未履行
    ，伊行使同時履行抗辯權，於被告未為對待給付前，亦得拒絕給付價金，而不負
    遲延責任。再被告固於九十三年十月十九日以存證信函對伊表示解除契約，惟被
    告並未先定相當期限催告伊履行給付價金義務，則縱使伊有遲延給付價金之情形
    ，被告解除契約之意思表示亦不生效力，系爭不動產買賣契約仍有效存在，伊自
    得依民法第三百四十八條第一項之規定，請求被告辦理所有權移轉登記並交付土
    地予伊等情，並聲明：被告應將其所有坐落屏東縣屏東市○○段三三三—一地號
    、面積二三平方公尺土地辦理所有權移轉登記予原告，並交付上開土地予原告。
二、被告則以：乙○○代理伊與原告簽訂系爭不動產買賣契約，經原告簽發票載發票
    日九十一年十二月二十五日、面額一百零五萬元之支票以支付買賣價金，惟原告
    竟於同年月二十三日以屏東歸來郵局第一三九號存證信函通知伊，謂其未取得土
    地所有權狀，伊無權兌現支票云云，且屆期經伊提示支票果不獲付款，伊託乙○
    ○催告原告於九十二年一月一日前補足存款以供伊兌現，並親自於九十一年十二
    月三十日以屏東郵局十九支局第一四一號存證信函通知原告，詎伊於九十二年一
    月二日再次提示支票仍不獲付款。又原告明知乙○○確經伊授與代理權，且其依
    系爭不動產買賣契約之約定，有先為給付之義務，竟於九十二年三月十三日以屏
    東歸來郵局第十八號及於九十三年四月二十八日以屏東永安郵局第二四五號存證
    信函，主張其受乙○○詐欺致意思表示陷於錯誤、乙○○無代理權、系爭買賣係
    以不能之給付為契約標的云云，並表示拒絕給付價金，嗣後又忽於九十三年十月
    十二日以屏東郵局十五支局第六八九號存證信函，請求伊履行契約並表示願給付
    價金，其言詞反覆，顯然欠缺履行之誠意，伊已於九十三年十月十九日以屏東廣
    東路郵局第一六一號存證信函對原告為解除契約之意思表示，是兩造間系爭不動
    產買賣契約既經解除，則原告本於系爭不動產買賣契約請求伊辦理土地所有權移
    轉登記並交付土地，自非有理由等語，資為抗辯，並聲明：原告之訴駁回。
三、查被告委任乙○○並授與代理權，於九十一年十一月十五日與原告簽訂系爭不動
    產買賣契約，由原告以一百零五萬元之代價，向被告買受坐落屏東縣屏東市○○
    段三三三地號土地西側寬一公尺、面積約六．九八坪之土地（即分割後同段三三
    三—一地號面積二三平方公尺土地），約定原告於九十一年十二月十三日付清價
    金，被告於九十一年十二月二十八日以前交付有關移轉登記所需證件資料並協同
    辦理移轉登記，原告則簽發票載發票日九十一年十一月二十五日、面額一百零五
    萬元之支票，乙○○經徵得被告同意後予以收受，原告付清價金之日期因此延至
    九十一年十二月二十五日，惟被告於票載發票日提示支票竟不獲付款，再於九十
    二年一月二日提示支票亦不獲付款，且原告迄今仍未支付任何價金予被告等事實
    ，為兩造所不爭執，並經證人乙○○到場證稱屬實，復有不動產買賣契約書、土
    地登記謄本、地籍圖謄本、支票、退票理由單、委託書、存證信函及掛號郵件收
    件回執等件附卷可稽，堪信為實在。
四、本件兩造之爭點為：1.原告是否應先給付價金予被告，被告始需移轉系爭土地所
    有權並交付土地予原告？2.系爭不動產買賣契約是否業經被告合法解除？經查：
  (一)系爭不動產買賣契約第二條載明原告應於九十一年十二月十三日支付價金一百零
    五萬元，惟原告簽發交付票載發票日九十一年十二月二十五日之支票以支付價金
    ，經被告同意並載明於契約書上，則原告支付價金之日期應在九十一年十二月二
    十五日之前無疑。又系爭不動產買賣契約第三條記載被告應於九十一年十二月二
    十八日以前交付有關移轉登記所需之證件資料並協同辦理移轉登記，第九條記載
    如原告未能依約付清價款時，被告得暫時中止停交不動產手續，待價款付清時再
    點交不動產。則於九十一年十二月二十八日被告辦理移轉登記及交付土地予原告
    之前，原告即應於九十一年十二月二十五日以前付清價金，而有先為給付之義務
    。依此，原告主張本件其無先為給付之義務，而得行使同時履行抗辯權云云，即
    無可採。
  (二)按解除權之發生原因，除民法債各篇之個別規定外，可歸納為給付遲延、給付不
    能、不完全給付、預示拒絕給付、情事變更、違反誠實信用原則等六者，此六者
    除情事變更外，其共通性質均屬違約（最高法院九十一年度台上字第八四一號判
    決參照）。又債務人預示拒絕給付者，債權人如認為坐待屆期行使給付請求權並
    無實質意義，法律上應給予實質救濟，認其得不經催告逕行解除契約，蓋債務人
    既已預示拒絕給付，定期催告無異多此一舉，毫無意義，且債務人再欲給付，債
    權人亦得拒絕，否則債務人出爾反爾，反覆不定，債權人將無所適從，殊與誠實
    信用原則有違。本件原告在簽發用以支付價金之支票票載發票日九十一年十二月
    二十五日屆至前，於九十一年十二月二十三日以屏東歸來郵局第一三九號存證信
    函對被告表示：支票兌現前未辦妥土地移轉登記由其領取土地所有權狀，無權兌
    現，將所有契約全部取消，自行送回支票等語。又在支票票載發票日屆至後，於
    九十二年三月十三日以屏東歸來郵局第十八號存證信函對被告表示：本件係乙○
    ○藉其手術後精神不濟時誘使陷於錯誤而為意思表示，其自當拒絕給付云云。可
    見，原告不但在履行期屆至前預示拒絕給付，即在履行期屆至已陷於給付遲延後
    仍表示拒絕給付，揆諸前開說明，被告自得不經催告逕行解除契約。又原告雖於
    九十三年十月十二日以屏東郵局十五支局第六八九號存證信函，定期催告被告履
    行辦理土地所有權移轉登記之義務，並表示願與被告彙算後付清價金，惟原告既
    已預示拒絕給付在先，則被告對於嗣後原告之再欲給付，自可加以拒絕，而不影
    響其已取得之解除權。是本件被告以原告表示拒絕給付為由，於九十三年十月十
    九日以屏東廣東路郵局第一六一號存證信函對原告為解除契約之意思表示，並於
    當日送達原告，其解除契約自屬合法有效，從而系爭不動產買賣契約即已因此而
    歸於消滅。原告以被告未先定期催告，且其在被告解約之前已表示願意給付價金
    ，而主張被告之解除契約不生效力云云，亦無可採。
五、綜上所述，本件系爭不動產買賣契約業經被告合法解除而消滅，則原告本於系爭
    不動產買賣契約，請求被告辦理土地所有權移轉登記並交付土地予伊，即非有理
    由，應予駁回。
六、據上論結，本件原告之訴為無理由，依民事訴訟法第七十八條，判決如主文。
中　　　華　　　民　　　國　　九十四　　年　　　二　　　月　　 十四 　　日
                                       臺灣屏東地方法院民事第二庭
                                             法      官  春生
正本係照原本作成。
如對本判決上訴，須於判決送達後廿日內向本院提出上訴狀，其未表明上訴理由者，
應於提出上訴後二十日內向本院補提理由書狀（均須按他造當事人之人數附繕本）。
                                             法院書記官  洪榮華
中　　　華　　　民　　　國　　九十四　　年　　　二　　　月　　 十四 　　日
